臺灣高等法院臺中分院民事判決　　　　　 96年度上字第202號
上　訴　人　丙○○
訴訟代理人　江錫麒律師
複　代理人　乙○○
被　上訴人　甲○○
訴訟代理人　蔡志忠律師
上列當事人間請求返還土地等事件，上訴人對於民國 96年6月21
日臺灣苗栗地方法院 95年度訴字第214號第一審判決提起上訴，
本院於96年10月2日言詞辯論終結，判決如下：
    主  文
原判決第4項關於命上訴人按年給付超過3萬7105元部分，及該部
分假執行之宣告，暨訴訟費用之裁判均廢棄。
上開廢棄部分，被上訴人在第一審之訴駁回。
其餘上訴駁回。
第一、二審訴訟費用由上訴人負擔4分之3，餘由被上訴人負擔。
    事實及理由
一、被上訴人起訴主張：
  (一)門牌號碼苗栗縣頭屋鄉○○村 ○○鄰○○路257號之工業廠房
    二棟（建號為頭屋鄉○○段第 153、1037號）、登記面積分
    別為355、425平方公尺（包含增建部分），及同門牌號碼未
    辦理保存登記之辦公室與員工宿舍、機電房等建物（以下稱
    系爭建物），與系爭建物坐落之基地即苗栗縣頭屋鄉○○段
    第303-36、303-60地號土地（下爭系爭土地），原為原審共
    同被告禮智公司所有。禮智公司之出資人為被上訴人與上訴
    人丙○○，惟二人於 83年12月6日拆夥，約定禮智公司之經
    營權、機器設備及原料均轉讓予上訴人丙○○，系爭土地、
    建物則全部移轉至被上訴人另經營之正洋公司名下。被上訴
    人自84年起將系爭土地及建物有償出租予上訴人使用，自91
    年7月1日起開始調降租金，93年、94年則由上訴人繳納系爭
    建物之房屋稅、系爭土地之地價稅以抵充租金。被上訴人逐
    步調降租金係意在94年12月31日租期屆滿後收回租賃物。惟
    94年之地價稅1萬2538元，經被上訴人於 94年10月31日以苗
    栗郵局第 725號存證信函向上訴人丙○○催繳，並通知租約
    到期不再續約，上訴人丙○○仍置之不理，被上訴人乃另委
    任律師於 94年12月28日以中苗郵局第867號存證信函重申不
    再續約之意，並請求上訴人丙○○於95年1月1日將系爭土地
    及建物返還被上訴人。詎上訴人屆期仍不為履行，為此爰依
    民法第455條之規定，請求上訴人返還租賃物並給付 94年租
    金1萬2538元。又系爭土地總面積為 2433平方公尺、申報地
    價為每平方公尺480元，總地價為116萬7840元，房屋稅籍編
    號Ｚ00000000000之工業廠房2棟、編號 Ｚ00000000000之辦公
    室，其課稅現值分別為65萬4900元、33萬7200元，上開租賃
    物之申報總價為 215萬9940元。上訴人自租期屆滿後無權占
    用系爭土地、建物，獲得相當租金之不當得利，爰依土地法
    第97條第1項之規定，請求上訴人自 95年1月1日起至返還系
    爭土地、建物日止，每年按租賃物申報總價5％即 10萬7997
    元給付相當於租金之不當得利。
  (二)並聲明：(1)上訴人應連帶將原判決附圖所示之編號1A辦公室
    面積76平方公尺、編號1B辦公室面積 11平方公尺、編號2電
    源室面積18平方公尺、編號3宿舍面積99平方公尺、編號4通
    道面積41平方公尺、編號5廚房面積21平方公尺、編號6廠房
    面積372平方公尺、編號7廠房間通道面積 143平方公尺、編
    號8廠房面積442平方公尺、編號9品檢包裝室面積107平方公
    尺之建物全部遷讓返還予被上訴人。(2)上訴人與禮智公司應
    連帶將坐落苗栗縣頭屋鄉○○段第303-36地號、地目建、面
    積1825平方公尺及同段第303-60地號、地目旱、面積 608平
    方公尺等土地返還予被上訴人。(3)上訴人與禮智公司應連帶
    給付被上訴人1萬2538元。(4)上訴人與禮智公司應連帶自 95
    年1月1日起至返還第(1)、(2)項所示建物、土地之日止，按年
    給付10萬7997元予被上訴人。(5)第(1)、(2)項之請求，願供擔
    保請准宣告假執行。
二、上訴人則以下列各點抗辯：
  (一)兩造拆夥後，於 83年12月6日訂定「土地持分契約書」估定
    禮智公司之資產為：機器設備250萬元、原料存貨140萬5217
    元及土地面積約 736坪。機器設備、原料存貨之價額及土地
    面積，依被上訴人之出資比例890/1270計算後，機器設備、
    原料存貨部分，被上訴人可獲273萬6726.86元，土地部分被
    上訴人可分得 515.77952坪。因上訴人丙○○無足夠資金給
    付被上訴人現金，且其欲繼續經營工廠，故兩造同意以上訴
    人應分得之土地面積與被上訴人應分得之機器設備、原料存
    貨交換。土地以每坪 2萬8000元計算，折抵被上訴人應分得
    之機器設備、原料存貨部分273萬6726.86元，可換算土地97
    .7402 坪，加上被上訴人本可分得之515.77952坪，共為613
    .51297 坪；上訴人扣除折抵97.7402坪土地後，可分得122.
    4802坪。而拆夥後，上訴人丙○○同意先行將系爭土地移轉
    至被上訴人名下以保障被上訴人拆夥後權利，但其有隨時向
    被上訴人請求移轉登記122.4802坪之權利。另系爭建物之面
    積合計約為 500多坪，依「土地持分契約書」所載，被上訴
    人就系爭建物仍有相當出資比例 890/1270即約300多坪之權
    利，是上訴人向被上訴人承租其應有權利部分，此即租賃契
    約第1條載明「頭屋鄉○○路 257號約300多坪廠房全部出租
    」之緣由。雖93年12月31日租約屆滿後，被上訴人不同意繼
    續出租，惟上訴人並不同意被上訴人擅自將系爭建物登記為
    其名下，其登記不得對抗真正所有人，禮智公司自有權請求
    被上訴人塗銷登記回復原狀之權利。亦即縱使租約屆期，禮
    智公司基於實質所有人立場，仍有使用系爭建物之正當權源
    ，是被上訴人請求返還系爭廠房及土地，非有理由。
  (二)又被上訴人趁保管 153、1037建號權狀之便，於辦理系爭土
    地移轉登記時，經連同 153、1037建號之建物一併辦理移轉
    登記於被上訴人名下，上訴人本欲請求被上訴人回復原狀，
    惟念及與被上訴人間之表兄弟情誼，且被上訴人對系爭建物
    仍有出資比例權利尚未處理，始同意上揭建物暫登記於被上
    訴人名下。此觀 83年10月29日之「契約書」第1條，即可知
    被上訴人退夥後，上訴人丙○○係同意將禮智公司所有土地
    及建物暫登記於被上訴人名下，並依同契約第2、3條計算被
    上訴人之退夥金額，第 4條並約定上訴人丙○○對系爭土地
    仍有部分所有權，日後賣出之價金應返還予上訴人丙○○。
    但該契約卻獨漏系爭建物之分配約定，顯然契約中第2、4條
    稱土地者均包含系爭建物在內，否則被上訴人就取得系爭廠
    房之所有權部分即無法自圓其說。
  (三)再者，依上述契約書第 5條，於禮智公司繼續經營之前提下
    ，被上訴人有將系爭土地、建物繼續出租予禮智公司之義務
    ，且每次租期不得少於一年半，即便被上訴人拒絕簽訂新租
    賃契約，兩造間之租賃契約應自動更新。是上訴人使用系爭
    土地、建物並非無法律上之權利，被上訴人之主張應無理由
    。
  (四)就被上訴人請求相當租金之不當得利部分，即便被上訴人因
    上訴人未於租約終止後將系爭土地、建物返還被上訴人致其
    受有損害，亦應以約定租金即房屋稅及地價稅總額為限，非
    如被上訴人主張以租賃物申報總額5％計算。
  (五)並聲明：(1)被上訴人之訴及假執行之聲請均駁回。(2)如受不
    利判決，願供擔保請准宣告免為假執行。
三、原審判命(一)上訴人丙○○應將原判決附圖所示之編號1A辦公
    室面積 76平方公尺、編號1B辦公室面積11平方公尺、編號2
    電源室面積18平方公尺、編號3宿舍面積99平方公尺、編號4
    通道面積41平方公尺、編號5廚房面積21平方公尺、編號6，
    153建號廠房面積372平方公尺、編號7廠房間通道面積143平
    方公尺、編號8，1037建號廠房面積 442平方公尺、編號9品
    檢包裝室面積 107平方公尺之建物，全部遷讓返還予被上訴
    人。(二)上訴人丙○○應將坐落苗栗縣頭屋鄉○○段第 303之
    36地號、地目建、面積1825平方公尺及同段第 303之60地號
    、地目旱、面積 608平方公尺土地返還予被上訴人。(三)上訴
    人丙○○應給付被上訴人 1萬2538元。(四)上訴人丙○○應自
    95年1月1日起至返還第1、2項所示建物、土地之日止，按年
    給付10萬7997元予被上訴人。駁回其餘部分之請求及假執行
    之聲請（即對禮智公司請求部分），並依兩造聲請，就遷讓
    房屋及返還土地部分分別為准、免假執行之宣告。被上訴人
    就其敗訴部分未聲明不服。上訴人丙○○則聲明不服，求為
    判決(一)原判決關於上訴人敗訴部分廢棄。(二)上開廢棄部分，
    被上訴人在第一審之訴及假執行之聲請均駁回。如受不利判
    決，願供擔保請准宣告免為假執行。被上訴人則求為駁回上
    訴。
四、上訴人丙○○抗辯本件承租人為禮智公司，非伊云云。惟本
    院審閱兩造歷年所定之租賃契約書6份（原審卷第 10至15頁
    ），前端立約人之承租人雖均記載「禮智科技股份有限公司
    、負責人：丙○○」，然契約末端之立契約人欄及契約中增
    刪修改、騎縫處，均僅有上訴人丙○○之簽名與印文，而無
    禮智公司之署名與印文，是禮智公司是否為承租人已屬有疑
    。再參以83年10月29日「契約書」之簽約人為被上訴人與上
    訴人丙○○個人，其中第5、7條約定系爭土地、建物係出租
    予上訴人丙○○，而與禮智公司無涉。是斟酌被上訴人與上
    訴人丙○○先於83年10月29日簽訂上述「契約書」之事實，
    其後再簽訂本件歷次租約之情形，探求渠等真意，可認本件
    歷次租約之承租人為上訴人丙○○，而非禮智公司。是被上
    訴人主張本件租賃關係之承租人為上訴人丙○○一人，應屬
    可採。
五、被上訴人與上訴人丙○○簽訂83年10月29日「契約書」（原
    審卷第 83、84頁），第1條後段：「先把銀行債務返清，再
    把地皮和廠房移轉到甲方（被上訴人）正洋公司名下」，第
    4 條：「禮智之土地廠房移轉登記於甲方正洋公司名下後，
    因土地無法分割，乙方仍然還有少部分之土地所有權，將來
    出賣後，此部分之賣出款應交返乙方」，可知雙方已合意將
    系爭建物、土地分歸被上訴人所有，僅上訴人丙○○對系爭
    土地尚享有部分價款請求權。故嗣後雙方於 83年12月6日、
    12月31日訂定之「土地持份契約書」、「禮智公司移轉現金
    部分分配同意書契約」中（原審卷第53至56頁、第149至154
    頁），僅針對雙方就系爭土地及現金之分配比例為約定，再
    無論及系爭建物之分配問題。是被上訴人與上訴人丙○○既
    於83年10月29日「契約書」中明文約定將系爭建物、土地全
    部移轉至被上訴人名下，契約所用文字業已表示雙方當事人
    真意，則無須別事探求，不得捨其所用辭句而為曲解，上訴
    人任意擴張解釋而辯稱該契約書中第2、4條稱土地者包括廠
    房（即系爭建物）在內云云，即無足取。足證系爭建物、土
    地之歸屬已於上述「契約書」中分配完畢，由被上訴人取得
    全部建物、土地之所有權，但上訴人丙○○對系爭土地仍享
    有一定比例買賣價金之分配請求權。
六、又系爭建物之面積依原判決附圖（原審卷第 130頁）所示共
    1330平方公尺，其中編號4、7分別為通道及廠房間通道，其
    構造、性質與使用方式應屬廠房或辦公室之附屬部分，則被
    上訴人主張應扣除該附屬部分面積，始為租賃標的物之主要
    建物面積等語，尚與吾人生活經驗法則相符，而屬可採。扣
    除編號4、7之面積後，主要建物面積為1146平方公尺，約為
    347坪，亦與本件歷次租賃契約所載「約300多坪廠房全部出
    租」之面積相當。是上訴人辯稱系爭建物全部約有 500多坪
    ，其承租者係被上訴人按出資比例應分得部分約 300多坪云
    云，已與原判決附圖所示全部編號建物面積1330平方公尺約
    為402 坪相去甚遠，而委無可採。況本件歷次租賃契約記載
    「約 300多坪廠房『全部』出租」，應係指系爭建物之全部
    ，而非如上訴人所辯僅指被上訴人按出資比例應分得之建物
    部分甚明。
七、按承租人於租賃關係終止後，應返還租賃物，民法第 455條
    前段定有明文。本件被上訴人與上訴人丙○○間之租賃契約
    租期於94年12月31日屆滿，有被上訴人所提之租賃契約（原
    審卷第15頁）附卷可參。上訴人以83年10月29日訂定之「契
    約書」第 5條：「土地、廠房還租給乙方（上訴人）應用，
    租期至少一年半，若乙方作得好，土地廠房未賣出，則繼續
    租給乙方」為由，抗辯其欲繼續營業時，被上訴人即有義務
    將系爭土地、建物繼續出租，且租期不得少於一年半，即便
    被上訴人拒絕簽訂新租賃契約，兩造間之租賃契約應自動更
    新云云。惟查，兩造間之租賃契約歷經多次續約，其中91年
    6月、91年12月31日簽訂者，租期僅6個月， 92年6月25日、
    93、94年間簽定者，租期僅1年（原審卷第 11至15頁），此
    為上訴人所不爭執。據此，兩造間所定之租賃期間非如上訴
    人丙○○所辯每次租期不得少於一年半，是上開契約書第 5
    條係指第一次租賃契約租期不得少於一年半甚明。是兩造既
    於最後一次續約時已定有租賃期間至94年12月31日止，期間
    屆滿後未再續約，且被上訴人復於94年10月31日、12月28日
    分別以存證信函（原審卷第23至25頁）向上訴人表明不再續
    租之意思，是上訴人丙○○於租期屆滿後仍繼續占用系爭建
    物、土地，並不生民法第 451條視為不定期限繼續契約之效
    果。故94年12月31日租期屆滿後，兩造間之租賃關係自已消
    滅，上訴人前開辯解，自不足取。則被上訴人依民法第 455
    條前段規定，請求上訴人將承租之系爭建物及其坐落之基地
    返還予被上訴人，為有理由，應予准許。
八、按承租人應依約定日期，支付租金，民法第 439條前段定有
    明文。又依 94年1月1日訂定之租賃租約書第3條約定，租金
    為禮智房屋稅和地價稅（地號303-36和303-60）（原審卷第
    15頁）；上訴人丙○○未給付 94年度部分租金即地價稅1萬
    2538元，經被上訴人以存證信函限期催繳，逾期仍未繳納之
    情，有被上訴人所提 94年度地價稅繳款書（原審卷第197至
    198頁）及存證信函（原審卷第 23頁）在卷可參，且為上訴
    人丙○○所不爭執，是被上訴人訴請上訴人給付被上訴人 1
    萬2538元，依法有據，亦應准許。
九、再無法律上之原因而受利益，致他人受損害者，應返還其利
    益；民法第 179條前段定有明文。又無權占有他人土地，可
    能獲得相當於租金之利益，為社會通常之觀念（最高法院61
    年台上字第1695號判例意旨參照）。兩造間已有租金之約定
    ，依 94年1月1日至94年12月31日之租約第3條所示，以當年
    度之房屋稅及地價稅為租金之總額，依上開說明，系爭租金
    每年地價稅部分應為1萬2538元（原審卷198頁），房屋稅部
    分為 2萬4567元（原審卷20、21頁），非如被上訴人主張以
    租賃物申報總額 5％計算。雖「城市地方房屋之租金，以不
    超過土地及其建築物申報總價年息百分之10為限」，土地法
    第 97條第1項定有明文，又「基地租金之數額，除以基地申
    報地價為基礎外，尚須斟酌基地之位置，工商業繁榮之程度
    ，承租人利用基地之經濟價值及所受利益等項，並與鄰地租
    金相比較，以為決定，並非必達申報總地價年息百分之10最
    高額，」最高法院著有68年度台上字第3071號判例可資參照
    。然上開法條及最高法院判例係指在出租人與承租人未約定
    租金之情形時，出租人可根據土地法第 97條第1項及最高法
    院68年度台上字第3071號判例請求不當得利而已，非可置兩
    造已約定之租金而不論，是上訴人此部分主張應可採取。被
    上訴人請求上訴人自95年1月1日起至返還系爭土地、建物之
    日止，按年給付租金在 3萬7105元範圍內，為有理由，應予
    准許，逾此部分所為之請求應予駁回。
十、綜上所述，被上訴人本於租賃契約之法律關係，請求上訴人
    遷讓及返還系爭土地，並請求上訴人給付未繳納之租金 1萬
    2538元，及依不當得利之法律關係請求自95年1月1日起至返
    還系爭土地、建物之日止，按年給付相當於租金之損害3萬7
    105 元，為有理由，應予准許，超過部分之請求則無理由，
    不應准許。原審判命上訴人遷讓及返還系爭房屋及土地，並
    如數給付未繳納之租金 1萬2538元，於法並無不合。上訴意
    旨指摘原判決此部分不當，求予廢棄改判，為無理由，應予
    駁回。至於原審就按年給付超過上開應准許部分（即按年給
    付相當於租金之損害 3萬7105元）為上訴人敗訴之判決，自
    有未洽，上訴意旨就此部分指摘原判決不當，求予廢棄改判
    ，為有理由，自應由本院將此部分廢棄改判如主文第 2項所
    示。
十一、本件事證已臻明確，兩造其餘攻擊防禦方法及舉證，均核
      與判決結果無影響，爰無庸一一論述，附此敘明。
十二、據上論結，本件上訴為一部有理由，一部無理由，依民事
      訴訟法第450條、第449條第1項、第79條，判決如主文。
中　　華　　民　　國　　96　　年　　10　　月　　16　　日
                  民事第三庭    審判長法  官  陳照德
                                      法  官  朱  樑
                                      法  官  曾謀貴
以上正本係照原本作成。
如對本判決上訴，須於收受判決送達後20日內向本院提出上訴書
狀，其未表明上訴理由者，應於提出上訴後20日內向本院提出上
訴理由書（須按他造人數附具繕本）。
上訴時應提出委任律師為訴訟代理人之委任狀。具有民事訴訟法
第466條之1第1項但書或第2項之情形為訴訟代理人者，另應附具
律師及格證書及釋明委任人與受任人有該條項所定關係之釋明文
書影本。
                                      書記官  王麗珍
中　　華　　民　　國　　96　　年　　10　　月　　16　　日
                                                      Ｍ
